臺灣高等法院臺中分院刑事裁定
111年度毒抗字第434號
抗  告  人  
即  被  告  陳曉奕



                    （現在法務部矯正署桃園女子戒治所強制 戒治中）
上列抗告人即被告因聲請強制戒治案件，不服臺灣苗栗地方法院
中華民國111年4月14日裁定（111年度毒聲字第182號，聲請案號
：臺灣苗栗地方檢察署111年度聲戒字第11號），提起抗告，本
院裁定如下：
    主  文
抗告駁回。
    理  由
一、抗告人即被告甲○○（下稱被告）抗告意旨略以：法務部已於
    民國110年3月26日修改強制戒治評分標準，第1項「毒品犯
    罪相關司法紀錄」之計分方式，從不設上限修正為每筆（次
    ）5分，總分上限為10分。而被告除92年前有毒品前科外，
    直至110年被告之父親驟逝，被告情緒失控才會再次吸食毒
    品而犯本案，此19年期間被告從未有任何毒品前科且有正當
    工作，請求法院依修正後有利被告之規定審查。又被告入勒
    戒處所觀察、勒戒期間，被告先因配合戒治所之隔離措施，
    而無法與家人接見，但與女兒均保持書信往來，嗣女兒有前
    來接見，惟探視日期係在本案評估時間後，此部分亦影響分
    數之評估，請法院查明。且被告尚有就讀國三的女兒、就讀
    幼稚園大班的兒子及高齡85歲之祖母亟待撫養，請法院綜合
    評量上情，作成情理法兼顧之裁定。綜上，被告之「有無續
    施用毒品傾向評估標準記錄表」分數，應未達應受強制戒治
    之標準，且無強制戒治之必要，請法院撤銷原裁定，另依修
    正後之評估標準為較有利被告之裁定。另本案犯行係被告主
    動前往警察局自首，請法院查明以利被告依毒品危害防制條
    例第30條但書規定聲請免予繳納觀察、勒戒及強制戒治之費
    用等語。
二、按觀察、勒戒後，檢察官或少年法院（地方法院少年法庭）
    依據勒戒處所之陳報，認受觀察、勒戒人無繼續施用毒品傾
    向者，應即釋放，並為不起訴之處分或不付審理之裁定；認
    受觀察、勒戒人有繼續施用毒品傾向者，檢察官應聲請法院
    裁定或由少年法院（地方法院少年法庭）裁定令入戒治處所
    強制戒治，其期間為6個月以上，至無繼續強制戒治之必要
    為止，但最長不得逾1年，毒品危害防制條例第20條第2項定
    有明文。次按有無繼續施用毒品傾向之評估標準，並非完全
    以受勒戒人勒戒後之結果為準，勒戒前之各種情況，仍應作
    為評估之依據。依110年3月26日公布實施之新修正「有無繼
    續施用毒品傾向評估標準評分說明手冊」規定，係以「前科
    紀錄與行為表現」、「臨床評估」、「社會穩定度」三項合
    併計算分數，每一大項皆有靜態因子與動態因子。先以靜態
    因子分數評分，靜態因子分數總分在60分（含）以上，為「
    有繼續施用毒品傾向」；靜態因子分數總分在60分以下，則
    與動態因子分數相加後，如總分在60分（含）以上，為「有
    繼續施用毒品傾向」。是被告有無「繼續施用毒品傾向」，
    係依具體個案之臨床實務及相關事證等情綜合判定，有其相
    當之專業依據及標準，且涉及專門醫學。又衡酌強制戒治之
    目的，係為協助施用毒品者戒斷毒品之心癮及身癮，所為之
    一種保安處分類型，而上開評估標準係適用於每一位受觀察
    、勒戒處分之人，具一致性、普遍性、客觀性，倘綜合判斷
    之結果，其所為之評估由形式上觀察，無擅斷或濫權等明顯
    不當之情事，法院宜予尊重。
三、經查：
　㈠被告因於110年6月27日2、3時許，在其位於苗栗縣○○市○○路0
    00○0號11樓住處，施用第一級毒品海洛因及第二級毒品甲基
    安非他命，前經原審法院以110年度毒聲字第740號裁定令入
    勒戒處所觀察、勒戒後，經法務部矯正署臺中女子戒治所（
    下稱臺中女子戒治所）附設勒戒處所評估結果，認其仍有繼
    續施用毒品之傾向，其經該所專業醫師就其前科紀錄與行為
    表現、臨床評估及社會穩定度進行評分之結果為：1.前科紀
    錄與行為表現合計為34分【靜態因子：毒品犯罪相關司法紀
    錄「有，2筆」（每筆5分，上限10分，計10分）、首次毒品
    犯罪年齡為「20歲以下」（計10分）、其他犯罪相關紀錄「
    有，2筆」（每筆2分，上限10分，計4分）、入所時尿液毒
    品檢驗為「多種毒品反應」（計10分），共34分；動態因子
    ：所內行為表現，無（計0分）】。2.臨床評估合計為24分
    【靜態因子：有多重毒品濫用「種類為A、H」（計10分）、
    無合法物質濫用（計0分）、使用方式「無注射使用」（計0
    分）、使用年數「1個月至1年」（計5分），共15分；動態
    因子：精神疾病共病（含反社會人格）經評定為「疑似」（
    計5分）、臨床綜合評估（含病識感、動機、態度、就醫意
    願）經評定為「中度」（計4分），共9分】。3.社會穩定度
    合計為5分【工作部分：全職工作「業務」（靜態因子計0分
    ）；家庭部分：家人有藥物濫用（靜態因子計5分）、入所
    後家人無訪視（動態因子計5分）、出所後與家人同住（動
    態因子計0分），共10分，上限5分，計5分。上開工作及家
    庭部分，共5分】。上開評分之總分合計為63分（靜態因子
    共54分，動態因子共9分），經評定為「有繼續施用毒品傾
    向」，此有上開裁定及臺中女子戒治所111年4月6日中女戒
    衛字第11112001110號函暨所檢附之有無繼續施用毒品傾向
    證明書及評估標準紀錄表在卷可參（見毒聲740卷第15至17
    頁；毒偵1347卷第77至79、111至115頁）。而上開評估，乃
    臺中女子戒治所附設勒戒處所相關專業知識經驗人士在被告
    觀察、勒戒期間，依其本職學識評估被告之前科紀錄與行為
    表現、臨床評估、社會穩定度後所為之綜合判斷，具有科學
    驗證所得之結論，自得憑以判斷被告有無繼續施用毒品傾向
    之證明，且由形式上觀察，並無擅斷或濫權等明顯不當之情
    事，法院自宜予尊重其行政職權之行使及專業之判斷。況上
    開評估紀錄表均已詳細標列各項評分項目及評分標準，與前
    揭勒戒處所評分說明手冊規定並無不合，且勒戒處所之組織
    、人員之資格及執行觀察、勒戒相關程序，暨判斷施用毒品
    者，有無繼續施用毒品傾向，均有相關法令嚴格規範，非可
    恣意而為。從而，原裁定依據上開臺中女子戒治所附設勒戒
    處所有無繼續施用毒品傾向證明書及評估標準紀錄表所載之
    綜合判斷結果，認被告有令入戒治處所施以強制戒治之必要
    ，於法有據，原裁定並無違誤或不當之處。
　㈡被告雖謂其於92年至110年期間均無施用毒品，並質疑原裁定
    所憑據之上開評估紀錄就毒品犯罪相關司法紀錄之計分，抵
    觸法務部110年3月26日新修正之評估標準云云。然依法務部
    110年3月26日新修正之評估標準，毒品犯罪相關司法紀錄之
    計分，雖每筆計5分，但設有計分上限為10分。而被告於本
    案施用毒品犯行前確實曾有「2筆」毒品犯罪相關司法紀錄
    ，此有臺灣高等法院被告前案紀錄表（見本院卷第21至27頁
    ）在卷可參，被告之評估標準紀錄表因而記載其毒品犯罪相
    關司法紀錄有2筆、共計10分，此乃依上開新修正之評估標
    準所做成，未逾越上開計分上限（10分），並無違背上開新
    修正評估標準之情事，是抗告意旨質疑原裁定有牴觸上開新
    修正評估標準之情云云，容有誤會。
　㈢被告雖又稱：伊女兒於本案評估後，有至戒治所探視伊云云
    。惟依被告之上開評估紀錄所載，關於「社會穩定度」之「
    家庭」部分，計分設有上限為5分，故上開評估紀錄中「家
    庭」部分之靜態因子（5分）與動態因子（5分）雖合計10分
    ，但因有上開計分上限之限制，實際上僅計5分，有如前述
    。故被告所述上情，縱令屬實，而依其所述扣除「入所後家
    人是否訪視」此項之計分（即動態因子5分）後，其「家庭
    」部分之計分仍為5分，對於其「社會穩定度」之計分結果
    【「工作」部分0分，「家庭」部分5分，合計為5分】並無
    影響，無再行調查之必要。
　㈣另被告所述其尚有兒女及高齡祖母待其撫養等情，固值同情
    ，然其所述此情與其是否應令入戒治處所施以強制戒治之判
    斷無涉，被告以此為由，主張無強制戒治之必要云云，亦非
    可採。
四、綜上所述，原審因認檢察官之聲請為有理由，依毒品危害防
    制條例第20條第2項後段規定，裁定被告令入戒治處所施以
    強制戒治，其期間為6個月以上，至無繼續強制戒治之必要
    為止，但最長不得逾1年。經核無不合，被告仍執前詞提起
    抗告，指摘原裁定不當，為無理由，應予駁回。至於被告是
    否可依毒品危害防制條例第30條第1項但書之規定免予繳納
    觀察、勒戒及強制戒治之費用一節，應由被告依法向該管機
    關聲請，本院無從審究，附此說明。
據上論斷，應依刑事訴訟法第412條，裁定如主文。　　　　
中　　華　　民　　國　　111 　年　　 5　　月　　13　　日
                  刑事第四庭    審判長法　官　蔡名曜
                                      法　官  邱鼎文
                                      法　官  黃玉琪
以上正本證明與原本無異。
不得再抗告。
                                      書記官  林姿妤
　　　　　　　　　　　　　　　　　　　
中　　華　　民　　國　　111 　年　　5 　　月　　13　　日